【裁判字號】    99,重再,2
【裁判日期】    990330
【裁判案由】    給付貨款
【裁判全文】
臺灣高等法院民事判決                   99年度重再字第2號
再審  原告  精技電腦股份有限公司
法定代理人  甲○○
訴訟代理人  蔡文玲律師
            施中川律師
再審  被告  乙○○
訴訟代理人  張麗玉律師
上列當事人間給付貨款事件，再審原告對於中華民國98年7 月21
日本院98年度重上更(一)字第11號、98年12月16日最高法院98年度
台上字第2372號確定判決，提起再審，本院於民國99年3月23 日
言詞辯論終結，就再審原告依民事訴訟法第496條第1項第13款提
起之再審之訴部分，判決如下：
    主  文
再審之訴駁回。
再審訴訟費用由再審原告負擔。
    理  由
一再審被告未於言詞辯論期日到場，核無民事訴訟法第386 條各
  款情形，爰依再審原告之聲請，由其一造辯論而為判決。
二再審原告聲明求為：(一)本院98年度重上更(一)字第11號、最高法
  院98年度台上字第2372號確定判決均廢棄；(二)台灣台北地方法
  院96年度重訴字第812 號第一審判決不利於再審原告部分廢棄
  ；(三)再審被告應與寬得科技有限公司（下稱寬得公司）、郭劍
  生連帶給付再審原告新台幣（以下同）15,445,435元，及自民
  國（下同）96年3月17日起至清償日止按週年利率5 %計算之利
  息。主張：依土地登記作業實務，就抵押權擔保連帶債務之登
  記，於95 年以前有僅登記「債務人」，而不登記「連帶債務」
  ，亦有登記「連帶債務」等方式，自95年2 月以後，依台北市
  政府地政處暨所屬各地政事務所地政資訊整個系統作業小組會
  議紀錄（下稱系爭會議紀錄），只登記債務人姓名，無需登記
  是否為連帶債務人，故再審被告於93年間以所有苗栗縣大湖鄉
  ○○段87、88、16 9等地號土地（下稱系爭土地）設定抵押權
  （下稱系爭抵押權）予伊，於他項權利證明書登記再審被告為
  「債務人」而非「連帶債務人」（見原第一審卷 1第12、16、
  20頁），不足以作為兩造間未約定再審被告負連帶債務責任之
  認定依據；伊於98年8月27 日向苗栗縣大湖地政事務所申請將
  上開「債務人」之登記更正為「連帶債務人」，該所以98 年9
  月4日大地一字第0980005231 號函（下稱系爭函文）表示「按
  現今土地登記簿有關債務人登載，依內政部96年8月30 日內授
  中辦地字第0960727097號函頒『土地建築改良物抵押權設定契
  約書』及其填寫說明，『債務人〔比例〕』欄僅填載債務人及
  其所負擔債務額比例，至於修訂前『債務人』欄則依『分別債
  務』及『連帶債務』分別登載『***、***債務持分各*分之*』
  及『***、***』，是有關債務人部分尚無貴公司主張『連帶債
  務人***』之登載公示。有關數人負同一債務而為連帶債務，
  依其明示或依法律規定，對於債務人各負全部給付責任（民法
  第272條參照），是有關東湖段87、88、169地號抵押權債務人
  登記方式，尚不生影響貴公司權益問題。」，可見系爭抵押權
  之他項權利證明書登記「債務人：乙○○、郭劍生、寬得科技
  有限公司」，即表示其三人為連帶債務人，故原確定判決有民
  事訴訟法第496條第1項第13款之再審事由云云。
三再審被告具狀答辯聲明求為駁回再審原告之訴。答辯理由略以
  ：系爭會議紀錄、函文均為地政機關就抵押權債務人登記方式
  之說明，不能證明兩造間有無合意成立連帶債務及連帶保證契
  約，是縱經斟酌之，再審原告亦無法獲得較有利益之判決等語
  。
四按民事訴訟法第496條第1項第13款規定，當事人發現未經斟酌
  之證物或得使用該證物，且如經斟酌該證物，可受較有利益之
  裁判者，得以再審之訴對於確定終局判決聲明不服。此規定所
  謂證物，專指用以證明當事人所主張具體待證事實之物證而言
  ，至人證、法規、命令及行政作業規則，均非上開條款所定之
  證物可比。又所謂「如經斟酌該證物，可受較有利益之裁判者
  」，指前訴訟程序如斟酌該證物，得為有利於再審原告之事實
  認定，而動搖原確定判決之基礎而言。本件再審原告主張原確
  定判決未斟酌系爭會議紀錄，有民事訴訟法第496條第1項第13
  款之再審事由云云，提出系爭會議紀錄為憑（本院卷第13、14
  頁）。惟查：
(一)系爭會議紀錄乃台北市政府地政處討論有關抵押權之債務人為
  連帶債務人之登記作業方式，作成其所轄地政事務所辦理抵押
  權設定登記，應統一登記為「債務人」之結論，顯屬於地政機
  關就抵押權設定登記通案業務，所訂定之內部作業規則，非屬
  於民事訴訟法第496條第1項第13款所謂「證物」，再審原告執
  此主張原確定判決有該條款之再審事由，顯無可採。
(二)退步言，縱認系爭會議紀錄為所謂「證物」。惟再審原告主張
  系爭會議紀錄係用以證明系爭抵押權之他項權利證明書登記再
  審被告為「債務人」而非「連帶債務人」，不足以作為兩造間
  未約定再審被告負連帶債務責任之認定依據等語，可見單憑系
  爭會議紀錄，無從斷定再審被告所主張兩造約定再審被告負連
  帶債務人責任之事實為真正。又揆之本院98年度重上更(一)字第
  11號確定判決理由欄第四點論述，其認定兩造間未約定再審被
  告就貨款債務負連帶清償責任，係以：1.證人楊宏文證述系爭
  抵押權設定契約書雖記載再審被告為連帶債務人，但兩造簽訂
  系爭抵押權設定契約書，同時簽訂之私契即抵押權契約沒有記
  載連帶保證，再審被告亦未同時簽立保證書等語（見前第一審
  卷3第205 頁)；2.再審被告所簽立系爭抵押權契約書全文，未
  記載再審被告除提供抵押物設定抵押權以擔保寬得公司之貨款
  債務外，尚應負連帶債務人責任（見前第一審卷2第42至45 頁
  ）；3.依再審原告提出其內部制定關於連帶保證及各項物保設
  定規定（見前第一審卷3第214至216 頁），堪認系爭抵押權設
  定契約書登載「連帶債務人」，所指之連帶債務，係再審被告
  基於本票「共同發票人」地位，擔保貨款清償之連帶債務責任
  ；4.再審被告非寬得公司之股東或董事，亦無參與寬得公司之
  經營或擔任任何職務，實無以自己全部資力財產，為寬得公司
  對再審原告之貨款債務，擔任民法第272 條連帶債務人或民法
  連帶保證人之必要；5.連帶保證與連帶債務之性質、成立要件
  及效力迴異，再審原告主張於系爭抵押權設定契約書記載再審
  被告之稱謂為「連帶債務人」，即表示兩造約定再審被告負連
  帶保證人責任云云，尚非可採；6.證人楊宏文前後證言矛盾，
  不足憑採；7.證人王明霞未參與亦不清楚兩造間是否有洽談連
  帶債務之事及其約定內容，無從證明再審原告所主張兩造間成
  立連帶債務契約之事實；8.證人張式銘於前第一審證述不清楚
  系爭抵押權設定契約書上記載再審被告之稱謂為「義務人兼連
  帶債務人」之意義等語，嗣於本院前訴訟程序證稱楊宏文有告
  知再審被告應負物保及人保責任云云，前後不一，且在後之證
  言顯係附和再審原告之主張，要無可採；再審被告抗辯再審原
  告同意解除伊本於承諾書對寬得公司之貨款債務所負之擔保本
  票連帶清償責任，由郭瑪利承擔此一債務等語，有郭瑪利簽發
  之本票、承諾書、台灣台北地方法院96年度票字第9317號裁定
  （見前第一審卷3第29、51 頁），及證人陳嘉惠、郭瑪利、楊
  宏文之證言為證，再審原告亦自認已將再審被告簽立之本票及
  承諾書返還再審被告；再審被告於95年11月9 日移轉系爭土地
  所有權予郭劍生時，雖未一併塗銷再審被告為系爭抵押權之債
  務人之登記，但當時寬得公司並無積欠再審原告貨款，再審原
  告亦已同意解除再審被告本於承諾書所負擔保本票連帶清償之
  責任，尚不得以再審被告未依土地登記規則第145 條規定辦理
  他項權利塗銷，即認定兩造間曾約定成立連帶債務契約，何況
  系爭抵押權設定契約書記載郭劍生、再審被告為「連帶債務人
  」，但系爭土地登記謄本僅記載其二人為債務人，而非連帶債
  務人，足見該登載與兩造間有無合意成立民法第272 條連帶債
  務契約無涉，為論斷依據，並非僅以系爭抵押權之他項權利證
  明書登記再審被告為「債務人」而非「連帶債務人」，即否定
  再審原告所主張兩造間約定再審被告應負連帶債務責任之事實
  為真正，換言之，縱令本院前訴訟程序曾斟酌系爭會議紀錄，
  仍無從為有利於再審原告之事實認定，而動搖原確定判決之基
  礎，顯不符合民事訴訟法第496條第1項第13款所謂「如經斟酌
  該證物，可受較有利益之裁判」之要件，再審原告執系爭會議
  紀錄，主張原確定判決有該條款之再審事由，委無可取。
五按民事訴訟法第496條第1項第13款所謂發見未經斟酌之證物者
  ，係指該項證物在前訴訟程序中即已存在，而當事人不知其存
  在或不能予以使用，現始發現或得使用者而言，故在前訴訟程
  序中尚未存在之證物，當事人應不得據以提起再審之訴。本件
  再審原告主張：原確定判決未斟酌系爭函文，有民事訴訟法第
  496條第1項第13款之再審事由云云，提出系爭函文為憑（本院
  卷第15頁）。惟查，本院98年度重上更(一)字第11號事件於98年
  6月30日言詞辯論終結，於98年7月21日宣判，系爭函文則係於
  98年9月4日發文，顯見系爭函文於本院前訴訟程序中尚不存在
  ，自非民事訴訟法第496條第1項第13款所謂「未經斟酌之證物
  」。再審原告執此主張原確定判決有該條前段之再審事由，顯
  非可採。
六綜上論述，原確定判決並無再審原告所主張民事訴訟法第 496
  條第1項第13 款再審事由存在，再審原告提起再審之訴，求予
  廢棄原確定判決，為無理由，應予駁回。
七據上論結，本件再審之訴為無理由，依民事訴訟法第505 條、
  第449條第1項、第385條第1項前段、第78條，判決如主文。
中    華    民    國    99    年    3     月    30    日
                    民事第四庭
                        審判長法  官  張劍男
                              法  官  彭昭芬
                              法  官  翁昭蓉
正本係照原本作成。
如不服本判決，應於收受送達後20日內向本院提出上訴書狀，其
未表明上訴理由者，應於提出上訴後20日內向本院補提理由書狀
（均須按他造當事人之人數附繕本）上訴時應提出委任律師或具
有律師資格之人之委任狀；委任有律師資格者，另應附具律師資
格證書及釋明委任人與受任人有民事訴訟法第466條之1第1項但
書或第2項（詳附註）所定關係之釋明文書影本。
中    華    民    國    99    年    3     月    30    日
                              書記官  張淑芬
附註：
民事訴訟法第466條之1（第1項、第2項）：
對於第二審判決上訴，上訴人應委任律師為訴訟代理人。但上訴
人或其他法定代理人具有律師資格者，不在此限。
上訴人之配偶、三親等內之血親、二親等內之姻親，或上訴人為
法人、中央或地方機關時，其所屬專任人員具有律師資格並經法
院認為適當者，亦得為第三審訴訟代理人。

司法院資訊處製作；財團法人民間司法改革基金會備份。
